【裁判字號】    90,上更(三),103
【裁判日期】    900703
【裁判案由】    回復原狀
【裁判全文】
臺灣高等法院民事判決  九十年度上更(三)字第一○三號
      上  訴  人  丁○○
                  丙○○
                  甲○○
      被  上訴人  隆昌建設股份有限公司
      法定代理人  莊隆慶
      被  上訴人  乙○○
右當事人間回復原狀事件，上訴人對於中華民國八十五年四月二十四日臺灣臺北地方
法院八十四年度重訴字第一○三八號第一審判決提起上訴，經最高法院第三次發回更
審，本院判決如左：
    主      文
上訴駁回。
第二審及發回前第三審訴訟費用除確定部分外，由上訴人丁○○、丙○○各負擔五分
之一，餘由上訴人甲○○負擔。
    事實及理由
一、本件上訴人起訴主張：上訴人於民國七十九年間分別向被上訴人乙○○購買台北
    縣汐止鎮○○○段第一之一二、四八七之二號土地應有部分及向被上訴人隆昌建
    設股份有限公司（下稱隆昌公司）購買在該土地上興建之「山城之戀」花園別墅
    如附表所示之預售房屋（下稱系爭房地），並約定被上訴人分別就其房屋、土地
    之履行義務負連帶責任。被上訴人於出售系爭房地時之所有廣告資料均標明有日
    光泳池等三十項休閒設施之興建【詳見外放證物之房屋預定契約書附件(二)】，使
    上訴人誤信所購系爭房屋有該休閒設施之所有權及使用權，而與被上訴人成立土
    地及房屋買賣契約。至八十四年二月、三月間，始發現系爭房地上均無該休閒設
    施之建築，被上訴人顯係以欺罔手段使陷於錯誤而為意思表示，上訴人自得撤銷
    買賣之意思表示，請求被上訴人依法負回復原狀返還價金之責。又被上訴人既無
    法依契約交付該等休閒設施與上訴人使用，屬於給付不能，上訴人以起訴狀繕本
    之送達為解除契約之意思表示，依法被上訴人亦應恢復原狀返還價金等情，求為
    判命被上訴人連帶給付上訴人丁○○八十八萬五千八百零一元、丙○○九十四萬
    七千二百三十七元、甲○○二百五十一萬九千九百三十七元，及均加計法定遲延
    利息之判決（原審駁回上訴人之請求及假執行之聲請後，上訴人提起上訴，於本
    院審理中減縮聲明，請求被上訴人應連帶給付上訴人丁○○六十三萬元、丙○○
    六十六萬三千元、甲○○一百七十八萬四千元，及均加計法定遲延利息）。並在
    本院聲明原判決不利於上訴人除減縮部分廢棄  (減縮部分已確定)、右廢棄
    部分，被上訴人應連帶給付上訴人丁○○六十三萬元、丙○○六十六萬三千元、
    甲○○一百七十八萬四千元，及均加計法定遲延利息、願供擔保，請准宣告假
    執行。
二、被上訴人則以：「山城之戀」花園別墅大廈為多棟之整體規劃建物，分前（Ａ區
    ）、後（Ｂ區）二區，中間隔八米道路，合為一社區，將三十項休閒設施全部規
    劃在Ａ區內，上訴人購買時即明知該情，且兩造所訂房屋買賣契約中僅列有三十
    項休閒設施，並無約定該休閒設施應設在上訴人購買之系爭房地即Ｂ區所在土地
    上，或應移轉該休閒設施之產權於上訴人。而被上訴人已在Ａ區內完成該三十項
    休閒設施，上訴人自可使用，被上訴人並無詐欺或給付不能之情事。至上訴人目
    前無法使用休閒設施，係Ａ區住戶違背容忍Ｂ區住戶使用義務之合意，單獨成立
    管理委員會，禁止使用所致，並非被上訴人違約，上訴人行使撤銷權或解除權均
    無理由。況上訴人在繳清全部價金之前，尚不得主張被上訴人有使伊等使用系爭
    休閒設施之義務，被上訴人且於上訴人丁○○、丙○○二人起訴前，以伊等未辦
    理銀行貸款及支付價金為由，解除買賣契約，伊等亦無由再行使撤銷權或解除權
    各等語，資為抗辯。並在本院答辯聲明上訴駁回、如受不利判決，願供擔保
    ，請准免為假執行。
三、查上訴人主張其等於七十九年間向被上訴人隆昌公司、乙○○承購如附表所示山
    城之戀房屋及其坐落基地應有部分，上訴人已分別支付如附表所示之價金等情，
    固據上訴人提出房屋預定買賣契約書、土地預定買賣契約書等文件為證（見原審
    外放證物），並為被上訴人所不爭執，堪信上訴人此部分之主張為真正。惟被上
    訴人否認有詐欺或給付不能情事，並以前開情詞置辯，則本件應予審究者，厥為
    被上訴人是否施用詐術，使上訴人陷於錯誤，而與之簽訂系爭不動產買賣契約
    ？被上訴人是否給付不能？經查：
(一)、被上訴人未施用詐術使上訴人陷於錯誤而購買系爭房地：
１、被上訴人未隱瞞三十項休閒設施係規劃於Ａ區之事實：
    雖上訴人主張被上訴人隱瞞三十項休閒設施係規劃於Ａ區之事實，以欺罔手段使
    上訴人陷於錯誤而為承購之意思表示，上訴人自得撤銷意思表示云云。然查被上
    訴人推出山城之戀花園別墅大廈，係整體規劃，分Ａ、Ｂ兩區，雖中間隔有八米
    道路，且分別請領建造執照興建，Ａ區有Ａ、Ｂ、Ｃ、Ｄ四棟大樓，基地坐落於
    台北縣汐止市○○段一之四、一之五、三、四七八之四地號土地；Ｂ區則僅有Ｅ
    棟大樓，坐落同段一之十二、四八七之二地號土地，被上訴人將系爭三十項休閒
    設施全部規劃在Ａ區內。惟該五棟大樓係合為一個「山城之戀」社區同時公開預
    售，當時所有廣告資料均明確標明休閒設施在Ａ區，被上訴人已於Ａ區興建完成
    三十項休閒設施，有被上訴人所提出而為上訴人所不爭為真正之社區總配置圖、
    兩面均為Ａ區之平面配置圖、一面為Ａ區一面為Ｂ區之平面配置圖、價目表、各
    該設施完工照片及台北縣政府七九汐建字第三二三號、八二一號建造執照為證（
    見原審卷第二四頁、原審外放證物及本院重上卷第三四、三五頁）。且該社區總
    配置圖、平面配置圖，均明確標繪上開規劃意旨，Ａ區平面圖之一樓部分，更標
    示各項休閒設施之名稱及位置，惟Ｂ區平面配置圖之一樓部分，則未標示任何休
    閒設施，是以將兩區之配置圖對照以觀，即可明顯看出三十項休閒設施全部設在
    Ａ區。本件上訴人係參考上開Ａ、Ｂ區之共同廣告資料及價目表，始決定選購Ｂ
    區內之系爭房地，已據其訴訟代理人謝華凱律師在本院更二審審理時陳稱：「上
    訴人購買系爭房地時有到現場，有看到模型及配置圖，並且知道有二份建照，也
    知道有三十項休閒設施設在Ａ區，但買該屋時，建設公司把休閒設施當作標的物
    賣給我們，我們當時以為是同一社區，到交屋後被禁止使用休閒設施時才知道Ａ
    、Ｂ兩區是不同社區」等語在卷 (見本院更二審卷第一九九頁），且證人即負責
    銷售系爭山城之戀預售屋之新聯陽公司處長黃德國在原審證稱：「被告（即被上
    訴人）委託代銷之房屋有五棟，只以棟別區分，以五棟構成山城之戀社區，我們
    做平面圖、樣品屋、報紙廣告、說明書（即上訴人所稱之ＤＭ），平面圖有二份
    ，Ａ區、Ｂ區二份是一體的，主要銷售以此平面圖說明。Ａ區有Ａ、Ｂ、Ｃ、Ｄ
    棟，Ｂ區有Ｅ棟，我們都以平面圖給客戶看，以確定位置，公共設施都在Ａ區，
    因Ｂ區較陜窄不可能做那些公設，Ｂ區之客戶仍可使用Ａ區之休閒設施，買Ｂ區
    的人是否有包括公設之持分我不清楚，因Ａ、Ｂ區是一個案，沒有特別強調Ａ區
    與Ｂ區有何不同，二者同時推出，有二張執照，因中間有八米道路，雖有八米道
    路隔離，但二者仍為一個社區，又七十九年法令並無規定Ｂ區的人不可使用Ａ區
    設施，Ａ、Ｂ區的社區管理均同一，依我所知Ａ、Ｂ區二張執照與只有一張執照
    並無不同，又公共設施只限住戶可使用，非社區住戶不可使用。且開放空間指庭
    園，其餘均須有通行證」等語（見原審卷第六一、六二頁）。足見上訴人購屋之
    初，確已知悉該三十項休閒設施全部設在Ａ區內，兩造簽訂之系爭房屋預定買賣
    契約書附件(二)所列三十項休閒設施標題下註明：「如一樓配置標示」等文字，應
    係指平面圖中Ａ區一樓配置之標示而言。是以系爭房屋預定買賣契約書縱未載明
    Ａ區、Ｂ區之文字，亦未附有平面圖，亦難認被上訴人隱瞞該三十項休閒設施係
    規劃於Ａ區之事實，自無詐罔情事。上訴人主張被上訴人隱瞞三十項休閒設施係
    規劃於Ａ區之事實，以欺罔手段使上訴人陷於錯誤而為承購之意思表示，係屬詐
    欺云云，即不足採。
２、被上訴人依約無移轉三十項休閒設施所有權之義務：
    雖上訴人主張買賣契約第三條約定「本約買賣總價款為新台幣五十七萬八千元整
    （含加值型營業稅在內）。包括房屋結構、裝修工程（以建材說明為準）」，被
    上訴人將「休閒設施」之內容，列於系爭房屋買賣契約「附件(二)建材設備說明」
    項目之內，本件契約書末頁所列附件(一)、(二)、(三)、(四)俱屬契約內容之一部分，前
    開買賣契約第三條所稱之「以建材說明為準」，即係以附件(二)之說明為準據，可
    證附件(二)所列「休閒設施」為買賣標的物之一部份，「休閒設施」之價款已包括
    在買賣總價款之中，被上訴人即應將三十項休閒設施交付上訴人，並使上訴人取
    得三十項休閒設施之所有權云云。然查兩造簽訂之土地預定買賣契約書第一條載
    明，系爭房屋之基地坐落台北縣汐止鎮○○段一之十二、四八七之二地號之土地
    ，被上訴人乙○○應依照房屋預定買賣契約書應有之基地持分移轉登記予上訴人
    ；而房屋預定買賣契約書第一條載明，房屋基地坐落之地號、房屋編號及其建坪
    、地下室汽車停車位編號及其建坪。隆昌公司應登記予上訴人之建物面積，其範
    圍包含室內、一樓平台、陽台、花台、樓梯間、電梯間、屋頂突出物、防空避難
    室、車位、車道及各項公共設施之分擔，有各該買賣契約書可憑 (見外放證物之
    房屋預定買賣契約書及土地預定買賣契約書) 。至於三十項休閒設施，則載明於
    系爭房屋預定買賣契約書附件(二)之「建材與設備」項下，並非隆昌公司依系爭房
    屋預定買賣契約書第一條規定應登記予上訴人之建物面積，即附件(二)「建材與設
    備」項下所列之三十項休閒設施非屬上訴人應分擔面積之公共設施甚明。系爭房
    屋預定買賣契約書第三條所謂「以建材說明為準」，則係針對同條所約定之「裝
    修工程」而為說明，非謂隆昌公司應將附件(二)「建材與設備」項下所列三十項休
    閒設施之所有權移轉登記為上訴人所有。是以上訴人主張被上訴人故意於系爭房
    屋預定買賣契約載明該等休閒設施為買賣標的物，致其等誤認有該三十項休閒設
    施之所有權，而與之訂立買賣契約，顯屬詐欺云云，亦非可採。
３、揆諸前開說明，被上訴人既未施用詐術使上訴人陷於錯誤而購買系爭房地，則其
    主張撤銷買賣之意思表示，並請求被上訴人連帶返還價金及加計法定遲延利息云
    云，即非有據。
(二)、被上訴人無給付不能情事：
１、不論Ａ區或Ｂ區之承購戶，均知設於Ａ區之三十項休閒設施係供Ａ、Ｂ兩區之住
    戶共同使用：
    被上訴人整體歸劃，分Ａ、Ｂ前後二區，將三十項休閒設施全部規劃在Ａ區內，
    同時公開預售，有關廣告資料均將三十項休閒設施標示在Ａ區內，並由負責銷售
    之人員明確告知承購戶，三十項休閒設施係供Ａ、Ｂ區全體住戶共同使用，為Ａ
    、Ｂ區全體承購戶承購時所明知，有上開平面配置圖、大廈山城之戀價目表及證
    人黃德國之證言可資佐證（見原審卷第二四頁、原審外放證物及本院重上卷第三
    四、三五、六一、六二頁）。雖該配置圖之正面、反面於左下方，均載有「本說
    明資料僅供參考」之文字，惟無論係Ａ區或Ｂ區之承購戶，均係依該配置圖確定
    其購買之房屋位置及基地，則該配置圖所標繪各區及休閒設施之位置等資料，當
    非僅供承購戶選購時參考之廣告資料而已，應係契約之內容。次查，系爭休閒設
    施包括游泳池、網球場、健身房等多達三十項，乃屬契約重要之內容，其坐落之
    地點、面積、功能、使用者及管理使用之方法等，自均為Ａ、Ｂ區承購戶於決定
    承購時必然應予考量之因素。是以，Ａ區承購戶，在詳細閱覽被上訴人提供之社
    區總配置圖、平面配置圖及價目表等廣告資料後，明知Ａ區承購戶享有所有權之
    系爭三十項休閒設施，係被上訴人規劃供Ａ、Ｂ區住戶共同使用，仍同意買受Ａ
    區房屋，堪認Ａ區住戶於承購之初，即有與被上訴人合意，同意第三利益人即Ｂ
    區住戶使用設於Ａ區之系爭三十項休閒設施。此由Ａ區住戶購買Ａ區房屋時，均
    未為異議可明。
２、Ａ、Ｂ兩區分別成立管理委員會之前，Ｂ區之住戶原得使用設在Ａ區之三十休閒
    設施：
    查Ａ區房屋與Ｂ區房屋雖區○○○○道路，惟該道路係舖以紅色、綠色、白色相
    間之小磁磚，與一般社區外鋪以柏油之道路，顯不相同，且兩區之間並無圍牆阻
    隔，業經本院更二審法官勘驗在卷，有勘驗筆錄及現場照片可稽 (見本院更二審
    卷第八九頁反面及外放證物之照片) 。且證人許雲霞亦於本院更二審履勘現場時
    證稱：「二張平面配置圖我買時就有看到，而且建設公司將之給我，我一直保留
    到現在，．．而且我的合約書上也有記載該三十項休閒設施．．我在民國七十九
    年六月訂購系爭房屋．．．，有屋頂的公共設施均設在Ａ區，如會議室．．．交
    屋後在建設公司管理一年半多的期間內，所有公共設施我都可以使用，一直到八
    十七年七月、八月以後，因Ａ、Ｂ區各自成立管理委員會，且各區均要繳管理費
    ，Ｂ區的人即不能再使用公共設施。．．．八十七年七、八月前，我在Ａ區警衛
    室只要告訴警衛我是Ｅ棟住戶，警衛就會開門讓我穿越Ａ區至Ｂ區，後來 (Ａ、
    Ｂ區各自成立管理委員會後) 警衛就不肯開門，要我們走水源路二段三六巷到Ｂ
    區．．．」等語在卷  (見本院更二審卷第八八、八九頁)。此外，上訴人承購之
    系爭大廈已施工完成，並經台北縣政府工務局於八十三年十一月二十四日核發使
    用執照（見外放證物之使用執照），其中之三十項休閒設施，亦全部在Ａ區完成
    ，有各該設施完工之照片及整個山城之戀花園別墅大廈各項公共設施 (含三十項
    休閒設施)之移交清冊在卷可按  (見外放證物之照片及本院更二審卷第二三○至
    二五六頁) ，足見被上訴人確已完成並交付三十項之休閒設施，供Ａ、Ｂ區之全
    體住戶共同使用。雖被上訴人係將系爭三十項休閒設施交付Ａ區住戶所組成之「
    山青水秀山城之戀社區管理委員會」點收，並未交付予Ｂ區住戶所組成之「山青
    水秀山城之戀Ｅ棟社區管理委員會」，惟此係因三十項休閒設施之基地均坐落Ａ
    區所致，故被上訴人將之點交Ａ區住戶所組成之「山青水秀山城之戀社區管理委
    員會」，並不影響Ｂ區住戶共同使用之權益，此觀Ａ區住戶於被上訴人交付各項
    公共設施  (含三十項休閒設施)後，確有相當時日同意Ｂ區住戶共同使用該三十
    項休閒設施，足以證之。是以，若非Ａ區之住戶向被上訴人購買Ａ區房屋之初雙
    方即有使第三利益人即Ｂ區住戶使用設於Ａ區之三十項休閒設施之合意，豈會有
    此共同使用之景象？故被上訴人辯稱Ａ、Ｂ區原屬同一社區，Ｂ區之承購戶亦得
    使用設在Ａ區之三十項休閒設施，即非無稽。
３、Ａ區住戶雖於八十七年間組成「山青水秀山城之戀社區管理委員會」，仍不得拒
    絕Ｂ區住戶使用設於Ａ區之三十項休閒設施：
    依被上訴人之規劃，整個山城之戀花園別墅大廈係由Ａ、Ｂ兩區之全體住戶共組
    管理委員會，管理社區內之共同事務（包括設於Ａ區之三十項休閒設施），有系
    爭房屋預定買賣契約附件(一)「山城之戀花園別墅大廈住戶管理公約」可憑 (見外
    放證物之房屋預定買賣契約書），且上訴人亦不爭執Ａ區承購戶之買賣契約亦附
    有附件(一)之「山城之戀花園別墅大廈住戶管理公約」。而所謂「山城之戀花園別
    墅大廈住戶」，自係包括Ａ、Ｂ兩區之全體住戶，此參證人黃德國及許雲霞之各
    該證言  (見原審卷第六一、六二頁及本院更二審卷第八八、八九頁)，足以證之
    ，益見山城之戀花園別墅大廈確係同一社區，而本應共組一管理委員會，管理社
    區內之共同事務（包括Ａ區之三十項休閒設施），Ａ、Ｂ區之住戶向被上訴人購
    屋之際，既均同意以該管理公約充為契約之附件，自應同受該管理公約之規範。
    是以，Ａ、Ｂ兩區之住戶，嗣後雖依公寓大廈管理組織申請報備處理原則第二條
    第二項之規定，分別成立管理委員會，Ａ區住戶亦不得推翻購屋當初與出賣人即
    被上訴人協議同意Ｂ區住戶得以使用設於Ａ區之系爭三十項休閒設施之約定。足
    見Ｂ區住戶於Ａ區住戶自行成立「山青水秀山城之戀社區管理委員會」後，無法
    繼續使用設於Ａ區之三十項休閒設施，實因Ａ區管理委員會故意違反前開合意及
    管理公約所致，應由第三利益人即Ｂ區之住戶訴請排除，而非可歸責於被上訴人
    ，被上訴人無給付不能之問題。
４、又與上訴人同區之其他住戶宋裕等人向被上訴人所提之類似訴訟，業經最高法
    院判決被上訴人勝訴確定在案，亦認被上訴人並無義務在Ｂ區設置該三十項休閒
    設施，有各該判決在卷可資參佐，茲臚列如下：
(1)、宋寶裕請求返還價金事件：有台灣台北地方法院八十四年度訴字第二七二六號（
    見原審卷第一○二至一一○頁）、台灣高等法院八十五年度上字第五七九號（見
    本院重上卷第九三至一一三頁）、最高法院八十六年度台上字第一九五四號（見
    本院重上更一卷第四五至五一頁）判決可按。
(2)、許燕雪等人請求返還價金事件：台灣台北地方法院八十四年度重訴字第一一八二
    號（見本院重上卷第四一至五○頁）、台灣高等法院八十五年度重上字第三三○
    號（見本院重上更二卷第二九至四八頁）、最高法院八十七年度台上字第一一三
    一號（見本院重上更二卷第四三至四七頁）判決可資參酌。
(3)、陳寶富等人請求返還價金事件：台灣台北地方法院八十四年度重訴字第一○八五
    號  (見本院重上卷第五一至六九頁)、台灣高等法院八十五年度重上字第一七八
    號（見本院重上卷第一二五至一四○頁）、最高法院八十七年度台上字第二五六
    九號（見本院重上更二卷第四六至四八頁）判決可考。
５、揆諸前開說明，被上訴人並無給付不能情事，上訴人主張被上訴人給付不能而解
    除契約，並請求被上訴人連帶返還價金及加計法定遲延利息云云，亦非有據。
四、綜上所述，上訴人請求被上訴人應連帶給付上訴人丁○○六十三萬元、丙○○六
    十六萬三千元、甲○○一百七十八萬四千元，及均加計法定遲延利息，即非正當
    ，不應准許，原審為上訴人敗訴判決，並駁回其假執行之聲請，並無違誤。上訴
    意旨指摘原判決此部分不當，求予廢棄改判，為無理由，應予駁回上訴。又本件
    事證已臻明確，兩造其餘攻擊、防禦方法經審酌後，認與本件判決結果不生影響
    ，無逐一論述之必要，附此敘明。
據上論結，本件上訴為無理由，依民事訴訟法第四百四十九條第一項、第七十八條、
第八十五條第一項但書，判決如主文。
中      華      民      國    九十      年      七      月      三      日
                                民事第八庭
                                    審判長法  官  鄭  三  源
                                          法  官  郭  松  濤
                                          法  官  黃  豐  澤
右正本係照原本作成。
如不服本判決，應於收受送達後二十日內向本院提出上訴書狀，其未表明上訴理由者
，應於提出上訴後二十日內向本院補提理由書狀（均須按他造當事人之人數附繕本）
上訴時應提出委任律師或具有律師資格之人之委任狀；委任有律師資格者，另應附具
律師及格證書及釋明委任人與受任人有民事訴訟法第四百六十六條之一第一項但書或
第二項（詳附註）所定關係之釋明文書影本。
中      華      民      國    九十      年      七      月      五      日
                                          書記官  廖  麗  蓮
附註：
民事訴訟法第四百六十六條之一（第一項、第二項）：
對於第二審判決上訴，上訴人應委任律師為訴訟代理人。但上訴人或其法定代理人具
有律師資格者，不在此限。
上訴人之配偶、三親等內之血親、二親等內之姻親，或上訴人為法人、中央或地方機
關時，其所屬專任人員具有律師資格並經法院認為適當者，亦得為第三審訴訟代理人
。


司法院資訊處製作；財團法人民間司法改革基金會備份。
